【裁判字號】    97,台上,228
【裁判日期】    970214
【裁判案由】    塗銷抵押權設定登記等
【裁判全文】
最高法院民事判決              九十七年度台上字第二二八號
上  訴  人  丙○○
訴訟代理人  王寶輝律師
            黃金龍律師
被 上訴 人  甲○○
訴訟代理人  許明德律師
            鄭勝智律師
            林樹根律師
            洪茂松律師
被 上訴 人  乙○○
上列當事人間請求塗銷抵押權設定登記等事件，上訴人對於中華
民國九十六年九月二十六日台灣高等法院高雄分院第二審更審判
決（九十四年度重上更(二)字第二七號），提起上訴，本院判決如
下：
    主  文
上訴駁回。
第三審訴訟費用由上訴人負擔。
    理  由
本件上訴人主張：被上訴人間並無債權、債務關係存在，竟通謀
虛偽意思表示，由被上訴人乙○○簽發發票日為民國八十四年三
月十九日、到期日同年九月十九日、票號００五五八八號、面額
新台幣（下同）六千萬元之本票乙紙（下稱系爭本票）交予被上
訴人甲○○，再於八十五年二月二十四日，以其所有坐落高雄縣
鳥松鄉○○段七五一、六七一號二筆土地（下稱系爭土地），設
定擔保六千萬元債權之抵押權（下稱系爭抵押權）登記予甲○○
。系爭本票債權及抵押權既因通謀，應歸於無效，伊為乙○○之
債權人，已參與系爭土地拍賣價金之分配，該債權及抵押權之存
否，即影響伊受分配之權益，自有受確認判決之法律上利益等情
，求為確認甲○○之系爭本票債權及其與乙○○間之系爭抵押權
均不存在之判決（另請求被上訴人協同辦理塗銷系爭抵押權登記
部分，業經第一審判決其敗訴確定）。
被上訴人則以：伊二人係兄弟，其中甲○○因拋棄對其父陳元侯
（按土地登記簿謄本登載為陳元「候」，下稱陳元侯）所遺留系
爭土地及同段六六七號等三筆土地（三分之一之權利），暨坐落
同鄉○○○段三八三之四號等多筆土地（十八分之一之權利）之
繼承權，乙○○乃簽交系爭本票以為補償，並設定系爭抵押權為
該本票債權之擔保，絕無通謀虛偽意思表示之情事等語，資為抗
辯。
原審以：按第三人主張表意人與相對人通謀而為虛偽意思表示者
，該第三人應負舉證之責，最高法院著有四十八年台上字第二九
號判例。本件係上訴人請求確認系爭本票債權及系爭抵押權均不
存在，雖為消極確認之訴，惟上訴人對於乙○○簽發系爭本票予
甲○○，且以系爭土地設定系爭抵押權之事實並不爭執，則其主
張被上訴人間就系爭本票債權及設定系爭抵押權，均屬通謀而為
虛偽意思表示，既為被上訴人所否認，依上開判例意旨，自應由
上訴人負舉證之責。上訴人雖以卷附記載日期為六十五年三月十
日之繼承權拋棄書上蓋有甲○○印文，證明甲○○於六十五年三
月十日已拋棄繼承，惟為甲○○所否認，且被上訴人之父陳元侯
生前（按陳元侯於六十五年二月二十四日死亡），已將系爭土地
分配予乙○○、甲○○及訴外人陳啟聰兄弟三人，為證人陳啟山
、鍾陳雪娥、陳啟聰、陳啟儒證述屬實。又陳元侯之法定繼承人
中之陳啟儒、陳啟賢、陳啟山、陳啟川、陳啟馨、陳啟聰、陳啟
志、鍾陳雪娥、徐陳華、宋陳玉、陳慧菁等人分別於六十五年三
、四月間向乙○○表示拋棄繼承，並於繼承權拋棄書上蓋章，而
謝陳秋、嚴陳淑芬二人（下稱謝陳秋等人）則未同意蓋章等情，
為兩造所不爭，再參以乙○○於六十六年十一月間偽造謝陳秋等
人繼承拋棄書及印鑑證明，經刑事法院以偽造文書罪判處有期徒
刑一年八月確定，有台灣高雄地方法院（下稱高雄地院）八十六
年度訴字第一三０號刑事判決可稽，並經第一審調卷查閱屬實。
而乙○○提出申請辦理繼承登記之謝陳秋等人繼承拋棄書上之日
期由六十六年十一月三十日更改為六十五年三月三十日，足認乙
○○於六十六年十一月三十日已完成偽造謝陳秋等人拋棄繼承所
需之文件。若甲○○於六十五年三月十日已在繼承權拋棄書上蓋
章，則乙○○於六十六年十一月三十日完成偽造謝陳秋等人之繼
承權拋棄書後，即可單獨申請辦理系爭土地之繼承登記，然乙○
○卻未辦理繼承登記，且依證人鍾陳雪娥證稱：八十三年時，未
見甲○○於拋棄繼承書上蓋章；陳啟儒指證：甲○○於八十四年
三月十九日始蓋章；甲○○雖稱其曾出示印鑑證明，惟僅有印鑑
證明而無蓋章，亦無法完成拋棄繼承，自難以六十五年三月十日
之繼承權拋棄書上蓋有「甲○○」印文，遽認其於六十五年間已
拋棄繼承。又本件繼承權拋棄書究為拋棄繼承或遺產分割，是否
於知悉繼承之時起二個月內為之，乃為系爭土地應否登記為乙○
○單獨所有另一問題，並不影響系爭本票是否為虛偽之認定。證
人即被上訴人之兄陳啟山雖稱：「不同母之女子（謝陳秋等人）
因不願蓋章拋棄繼承，也不提出印鑑，所以就無法辦理繼承」云
云，惟乙○○於八十四年間持偽造謝陳秋等人繼承權拋棄書辦理
繼承登記，將陳元侯所遺土地，全部登記在自己名下後，經陳啟
志告發而由檢察官開始偵查，則陳啟山未必知悉乙○○偽造謝陳
秋等人之繼承權拋棄書一事，其上所述，與乙○○已偽造謝陳秋
等人之繼承權拋棄書之事實不符，尚難為有利於上訴人之認定。
按稅捐稽徵機關核發之遺產稅免稅或繳稅證明書，僅能證明被繼
承人之遺產已報繳遺產稅，尚不能作為有無拋棄繼承之證據。本
件高雄縣稅捐稽徵處六十五年九月二十一日所核發陳元侯「遺產
稅免稅證明書」，固屬公文書，應推定為真正，惟依該證明書所
載之內容，僅能證明納稅義務人乙○○業已申報被繼承人陳元侯
遺產，依法免繳納遺產稅，而非證明乙○○係唯一繼承人，尚難
憑上開「遺產稅免稅證明書」上「遺產繼承人或受贈人」一欄，
僅列乙○○一人為繼承人，即認定乙○○以外之其他繼承人於申
報遺產稅時，均已蓋章拋棄繼承權。且乙○○申報時，若已提出
其餘繼承人全體之繼承權拋棄書，應無必要於六十六年十一月三
十日另偽造繼承人謝陳秋等人之印鑑證明書及繼承權拋棄書，足
見乙○○於申報陳元侯遺產稅時，並未提出其餘繼承人全體之繼
承權拋棄書。況依當時有效之遺產及贈與稅法施行細則第二十二
條第一項但書規定，得由乙○○一人出面申報遺產稅，視同全體
已申報。至財政部台灣省南區國稅局岡山稽徵所（下稱國稅局）
九十四年一月十日南區國稅岡山一字第０九四００四一二四一號
函稱該遺產稅之申報檔案業已銷毀；說明欄三係就「現行」遺產
及贈與稅法暨其施行細則規定遺產申報時需檢附遺產稅申報書等
文件，若拋棄繼承時尚需附法院核准拋棄繼承備查之文件影本，
並未說明乙○○申領時，有提出甲○○繼承權拋棄書。則上訴人
以上開函件主張乙○○於六十五年間申報遺產時，必須提出其他
繼承人拋棄繼承之證明文件，已提出甲○○之繼承權拋棄書云云
，即不足採。再依證人郭世男之證述，乙○○於八十年間與之洽
談開發系爭土地事宜時，曾告知尚缺其弟蓋章無法辦理繼承登記
，並偕同甲○○與之洽商關於甲○○在繼承權拋棄書上蓋章後，
就其權利給予保障問題，惟因郭世男無法給予保障而未談成等情
屬實，益見甲○○當時尚未於繼承權拋棄書上蓋章。又乙○○於
八十三年七月二十八日與上訴人簽訂合建契約，約定由乙○○提
供其父陳元侯所遺尚未辦理繼承登記之系爭土地，上訴人交付保
證金三千萬元予乙○○，乙○○保證於同年十月三十日完成繼承
登記為其所有，屆期如無法完成登記，則無息退還保證金並賠償
上訴人等情，為兩造所不爭，並有合建契約書可按。是乙○○與
上訴人簽約既有限期完成繼承登記，否則應負賠償責任之約定，
而陳元侯之繼承人除甲○○及謝陳秋等人外，其餘繼承人均於六
十五年三、四月間在繼承權拋棄書上蓋章，倘若甲○○於六十五
年間已在繼承權拋棄書上蓋章，乙○○於六十六年十一月間完成
偽造謝陳秋等人之繼承權拋棄書後，即可申請辦理繼承登記，俾
順利履約，乙○○卻未辦理繼承登記。被上訴人辯稱因甲○○未
蓋章無法辦理繼承登記，即屬可採。又乙○○於八十四年三月十
九日簽交系爭本票予甲○○，即於同年五月五日單獨辦妥系爭土
地繼承登記等情，為上訴人所不爭，且有土地登記謄本可稽。嗣
甲○○因系爭本票屆期未能兌現而聲請准許強制執行裁定（高雄
地院八十四年度票字第一一五九二號）確定，並持之聲請強制執
行（高雄地院八十四年度執字第一四二七四號），經該院就系爭
土地進行查封、拍賣程序時，乙○○曾央請陳啟儒出面協調，被
上訴人二人遂於八十五年二月十二日在高雄縣橋頭鄉警察分駐所
達成協議，甲○○同意乙○○延期至八十五年十一月十九日清償
六千萬元，撤回強制執行，惟乙○○須賠償甲○○二百萬元及執
行費，並於塗銷查封時提供系爭土地設定同額系爭抵押權及預告
登記以擔保系爭本票債權，有協議書可稽，並經證人尤燈振證述
上開協調經過，代撰協議書等情明確。且系爭土地嗣因甲○○撤
回執行，於八十五年二月二十三日塗銷查封登記，而乙○○於翌
日即設定系爭抵押權等情，亦有土地登記簿謄本及執行處通知可
憑。參酌甲○○撤回執行後，乙○○曾於八十五年八月十八日以
每坪三十萬元將系爭土地出賣予林迦建設股份有限公司（下稱林
迦公司），總價二億五千一百十萬元，有該土地買賣契約書可參
，並經該公司負責人王珪璋證稱：「…發現該土地有經甲○○為
預告登記，…我們後來也有去問甲○○，他（指甲○○）說他有
權利，如沒有拿到錢，他不會塗銷預告登記，我們本來願意幫乙
○○解決甲○○的六千萬元…，乙○○的土地還有與很多人有關
係，我們才放棄解決」等語，足證被上訴人間之系爭本票債權並
非虛偽。又乙○○未依上開協議履行，甲○○於八十五年八月二
十七日再次聲請強制執行，有民事執行聲請狀可稽。徵諸上情，
若系爭本票債權係出於被上訴人間通謀所為，乙○○何不於簽交
本票時或之後，旋即設定系爭抵押權，以達其虛偽成立債權及抵
押權之目的；卻以將近一年時間，先由乙○○簽交系爭本票後，
由甲○○聲請本票裁定確定後，持之強制執行，而於拍賣前與乙
○○達成協議，經甲○○撤回執行塗銷查封登記後，始虛偽設定
系爭抵押權等迂迴方式為之，顯與常情有違。參以陳元侯生前未
分配之土地尚有坐落高雄縣鳥松鄉○○○段三八三之四（所有權
全部）、三八三之五（所有權全部）、三八三之八（應有部分八
分之一）、六七之一（應有部分八分之二）號等四筆土地，亦有
土地登記簿謄本可證。且系爭土地（重測前為鳥松段一五七之五
、一五七地號）原雖登記為陳元候與吳清宗共有，應有部分各二
分之一，惟據吳清宗於原法院九十三年度上易字第五六八號陳啟
志自訴乙○○涉犯偽造文書罪案件審理中之證述，陳元侯生前曾
向吳清發購買系爭土地應有部分二分之一與其共有系爭土地，且
與其另共有其他多筆土地，並以田埂劃定使用範圍，有分管之約
定，嗣該多筆土地合併分割時，乃依共有人之分管位置為分割，
由共有人取得各自分管之土地。而乙○○與上訴人於八十三年七
月二十八日簽訂合建契約雖記載合建標的為系爭土地應有部分二
分之一，然該契約之附圖及預定興建房屋之配置圖，均以系爭土
地全部加以規劃、設計；上訴人亦自承簽約時，乙○○告知其與
吳清宗另有若干共有土地，可合併分割，至少取得系爭土地之全
部所有權等情，足認陳元侯生前就系爭土地雖僅登記應有部分二
分之一，惟其與陳清宗共有數筆土地而有分管約定，系爭土地既
屬陳元侯分管部分，則陳元侯生前分配予乙○○、甲○○及陳啟
聰，當係指其分管之系爭土地全部所有權，乙○○因而按系爭土
地所有權之三分之一，而非六分之一核算補償金額，尚無不合，
自不得以陳元侯生前分配時僅登記應有部分二分之一，遽認乙○
○非以六分之一核算補償金額，即屬虛偽。再者，乙○○雖自認
：「我沒有上訴，而且我也認為兩造都不應上訴，兩造所言都是
假的…」、「（拋棄繼承書）六十四年就蓋好了。六十四年甲○
○就把拋棄繼承的章蓋好了」、「（繼承權拋棄書）應該是在六
十五年我父親過世二個月蓋的。當初蓋章是無條件，沒有說給他
（甲○○）錢…」等語，然此自認顯然不利益於共同訴訟人甲○
○，依民事訴訟法第五十六條第一款規定對於甲○○自不生效力
。且乙○○於第一審已具狀稱：甲○○雖於六十五年三月間交付
印鑑證明書，惟伊應補償甲○○之價額，自始未談成，故甲○○
未於遺產繼承拋棄書上蓋章，致伊無法辦理繼承登記，在八十四
年三月十八日中午伊邀同陳啟儒、陳啟聰二人與被告（指甲○○
）協談補償價額，伊同意補償六千萬元，翌日（十九日）中午簽
交同額系爭本票，該本票即係伊向甲○○購買系爭土地三分之一
權利之代價，甲○○同時於繼承權拋棄書姓名欄「甲○○」上面
劃圈處加蓋印鑑章，以利伊辦理繼承登記等語；卷附日期載六十
五年三月十日之繼承權拋棄書「甲○○」欄位上方之蓋章處確有
劃圈之痕跡，亦經調取該繼承權拋棄書查核屬實。乙○○自認之
事實，亦與甲○○並未於六十五年間在繼承權拋棄書蓋章情節不
符，要難憑此為不利於甲○○之認定。又乙○○稱：系爭六千萬
元本票所為補償者，僅系爭二筆土地，（雙方）未言及每坪若干
，只說給付甲○○六千萬元云云，雖與甲○○所稱：不只系爭二
筆土地，還包括崎子腳段（土地），山水段（系爭土地）大約每
坪二十五萬元，崎子腳段每坪八萬元，山水段伊分有二八０坪等
語不符。惟陳元侯生前已將系爭土地分配予甲○○、乙○○、陳
啟聰，及其生前未分配尚有上開崎子腳段等四筆土地，甲○○若
未得乙○○允予補償，衡情應無拋棄其就系爭土地受分配及上開
崎子腳段土地繼承權利之理；證人陳啟儒於第一審亦證稱：系爭
土地扣除增值稅每坪剩二十萬元，甲○○有二八０餘坪，再加崎
子腳段每人分一一０坪（每坪八萬元），合計六千萬元等語，是
以乙○○之補償，應包括系爭土地及上開崎子腳段土地之權利甚
明。而乙○○所述重在強調陳元侯生前已分配系爭土地，雖未提
及崎子腳段部分，惟與事實不符，並不足採，自應以甲○○所述
為真實可採。系爭本票既屬被上訴人間系爭土地受分配及上開崎
子腳段部分繼承權利之補償，重在於對補償金額之意思合致，而
非詳細單價、面積之計算結果，顯與一般買賣迥異，是該六千萬
元補償金額既屬議價之結果，則每坪單價、增值稅等計算條件，
僅係雙方協商估算議價之參考。乙○○雖稱未言每坪單價若干，
亦不足認定系爭本票債權係出於被上訴人間通謀所為。被上訴人
間之補償並非要式行為，其標的範圍及金額既屬明確，經雙方口
頭約定後，由乙○○簽交系爭本票以為補償，並無不合。是上訴
人主張該補償未以書面詳載補償之原因、內容，就補償之標的範
圍、金額之計算亦非一致，有違常理云云，尚不可採。乙○○因
補償協議而完成繼承登記，取得系爭土地所有權後，於八十五年
八月間與林迦公司訂立買賣契約，約定買賣價金若干，即與甲○
○無關。上訴人以乙○○與林迦公司約定之價金三分之一高於其
補償甲○○之六千萬元，認被上訴人間並無補償六千萬元之合意
，要非可採。再陳啟聰亦受系爭土地之分配，據其證稱：伊以每
坪二萬五千元，將其中一百坪賣給陳啟儒，剩下二百多坪，伊兄
乙○○表示如有出售該土地，會分給伊四千多萬元，伊因做生意
失敗，已陸續向乙○○拿了一千多萬元，剩二千八百多萬元，乙
○○尚未給付等語，足見陳啟聰向乙○○表示拋棄繼承權非無對
價，且與乙○○補償甲○○之方式不同。又陳啟聰係於六十五年
間即蓋章拋棄繼承，而甲○○係因與乙○○就補償金額遲未談妥
，延宕至八十四年間始達成協議，則陳啟聰受如何補償，金額若
干，是否與補償甲○○之金額相當，均與乙○○事後與甲○○談
妥之補償條件無關，尚難以此認乙○○簽交系爭本票與甲○○，
係屬通謀虛偽。八十三年間乙○○與上訴人簽約合建房屋，約定
乙○○應限期完成辦理繼承，被上訴人間達成補償協議，乙○○
始簽交系爭本票及設定系爭抵押權，尚與事理無悖，要難以被上
訴人間長期未就補償金額達成協議，即認簽交系爭本票係屬虛偽
。又乙○○係於八十四年三月十九日簽交系爭本票，而上訴人與
乙○○間就系爭土地合建糾紛發生，係於八十五年間提出刑事詐
欺告訴、八十六年間提起本件訴訟、八十八年間提出給付違約金
訴訟，足證並非乙○○與上訴人間因系爭土地之合建糾紛發生，
相繼提出民、刑事之訴訟，始簽付系爭本票。又繼承權拋棄書內
各繼承人之住址及土地均為同一筆跡，顯為同一人所書寫，且何
時所寫，與甲○○何時蓋章並無關連性，甲○○既係八十四年三
月十九日始在繼承拋棄書上蓋章，已如前述，則繼承拋棄書所載
土地標示記載重劃前之舊地號，亦不得遽認甲○○於六十五年間
已拋棄繼承。參酌證人陳春敏、薛滿富、黃榮華之證述，乙○○
與上訴人簽訂合建契約後，為清償對甲○○之系爭本票債務曾向
銀行申請貸款。由前述諸多事證，足證甲○○並未於六十五年間
在繼承權拋棄書蓋章，而乙○○簽交系爭本票係作為甲○○拋棄
繼承權利之補償。被上訴人辯稱乙○○簽交系爭本票係作為甲○
○拋棄繼承權利之補償云云，應可採信。上訴人主張系爭本票債
權及抵押權因通謀而當然無效云云，為不足採，則其據以請求確
認甲○○之系爭本票債權及其與乙○○間系爭抵押權均不存在，
洵屬無據，不應准許，並說明兩造其餘攻擊防禦方法之取捨意見
，爰將第一審所為上訴人勝訴之判決廢棄，改判駁回上訴人在第
一審之訴，經核於法洵無違誤。又按確認法律關係不成立之訴，
原告如僅否認被告於訴訟前所主張法律關係成立原因之事實，以
求法律關係不成立之確認，應由被告就法律關係成立原因之事實
，負舉證之責（本院二十年上字第七０九號判例參照）。查上訴
人在第一審主張被上訴人間無任何債之關係，即系爭本票債權自
無存在之原因關係，系爭抵押權亦不存在云云，提起本件消極確
認之訴，依上說明，就系爭本票債權及其抵押權成立原因之事實
，應由被上訴人負舉證之責。原審以被上訴人所舉之證人陳啟山
、鍾陳雪娥、陳啟聰、陳啟儒、尤燈振、陳春敏、薛滿富、黃榮
華之證言，認定系爭土地係陳元侯於生前即分配予乙○○、甲○
○及陳啟聰，而乙○○簽付系爭本票作為甲○○拋棄系爭土地受
分配及上開崎子腳段土地繼承權利之補償，並提供系爭土地設定
系爭抵押權以擔保該本票債權，為上訴人敗訴之判決，並無不合
。其次，七十四年六月三日修正前民法第一千一百七十四條第二
項規定，繼承人拋棄其繼承權，應於知悉其得繼承之時起二個月
內，以書面向法院、親屬會議或其他繼承人為之。而乙○○於六
十五年間以納稅義務人身分，依遺產及贈與稅法施行細則第二十
二條第一項但書規定，獨自向稅捐機關申報其父陳元侯之遺產，
依修正前民法第一千一百七十四條之規定，自毋需檢附法院核准
拋棄繼承備查之文件資料。而上開國稅局函文說明欄三稱係就「
現行」（指修正後之民法第一千一百七十四條規定而言）遺產及
贈與稅法暨其施行細則規定遺產申報時需檢附遺產稅申報書等文
件，若拋棄繼承時尚需附法院核准拋棄繼承備查之文件影本云云
，亦無誤解。上訴論旨，徒就原審取捨證據、認定事實之職權行
使，並泛言理由不備或違背證據法則，指摘原判決不當，聲明廢
棄，非有理由。
據上論結，本件上訴為無理由。依民事訴訟法第四百八十一條、
第四百四十九條第一項、第七十八條，判決如主文。
中    華    民    國  九十七  年    二    月   十四   日
                      最高法院民事第五庭
                          審判長法官  許  澍  林
                                法官  黃  秀  得
                                法官  李  寶  堂
                                法官  童  有  德
                                法官  阮  富  枝
      本件正本證明與原本無異
                                      書  記  官
中    華    民    國  九十七  年    三    月    三    日
                                                    ｍ


司法院資訊處製作；財團法人民間司法改革基金會備份。
